【裁判字號】    98,易,1508
【裁判日期】    990531
【裁判案由】    詐欺
【裁判全文】
臺灣高雄地方法院刑事判決              98年度易字第1508號
公  訴  人  臺灣高雄地方法院檢察署檢察官
被      告  甲○○
選任辯護人  游文華律師
上列被告因詐欺案件，經檢察官提起公訴（98年度偵字第30473
號），及移送併案審理（99年度偵字第8031號），本院判決如下
：
    主  文
甲○○無罪。
    理  由
一、起訴意旨略以：被告甲○○明知國內社會上層出不窮之詐騙
    集團或不法份子為掩飾其不法行徑，隱匿其不法所得，避免
    執法人員之追究及處罰，常蒐購並使用他人帳戶進行存提款
    與轉帳等行為，在客觀上可以預見一般取得他人帳戶使用之
    行徑，常與行財產犯罪所需有密切關聯，竟以縱有人持其存
    款帳戶作為詐騙之犯罪工具，亦不違其本意之幫助詐欺取財
    犯意，於民國98年8 月19日7 時許，在高雄縣鳳山市○○路
    、新富路交岔口之「7-11」便利商店前，將其於93年間向中
    國信託商業銀行股份有限公司（下稱中信銀行）鳳山分行所
    申辦之帳號000000000000號帳戶、臺灣銀行及彰化銀行等3
    帳戶之存簿、提款卡、密碼等物（下稱帳戶資料），以新臺
    幣（下同）11,000元之代價，提供予詐欺集團成員年籍姓名
    不詳自稱「吳先生」之成年男子（下稱「吳先生」）使用；
    而該詐騙集團在取得上開資料後，即基於共同意圖為自己不
    法所有之犯意聯絡，先後為下列詐欺犯行：（一）於98年8
    月19日20時15分許，以MSN 聊天之方式，向告訴人丁○○佯
    稱同意援交，告訴人丁○○不疑有它，依指示於同日20時45
    分許、23時4 分許及翌（20）日0 時43分許，在臺北縣蘆洲
    市○○○路211 號中信商銀以自動櫃員機分別提領4,000 元
    、5,000 元及10,000元，共計19,000元，再於98年8 月19日
    20時50分許、23時9 分許及98年8 月20日0 時48分許，先後
    全數存入被告甲○○上開中信銀行鳳山分行帳戶；（二）於
    98年8 月19日20時30分許，自稱係三民書局客服人員，打電
    話給告訴人丙○○，向其誆稱購書付款誤設為分期付款，須
    操作提款機取消設定云云，致告訴人丙○○陷於錯誤，於同
    日前往臺北縣新莊市○○路320 號中信銀行自動櫃員機提領
    52,000元，存入被告甲○○上開中信商銀鳳山分行帳戶，並
    請其母前往臺北縣新莊市○○路上之兆豐國際商業銀行（下
    稱兆豐銀行）自動櫃員機匯款19,316元至被告甲○○上開帳
    戶。因認被告甲○○涉犯刑法第339 條第1 項、第30條第1
    項之幫助詐欺犯嫌云云。
二、按犯罪事實，應依證據認定之，無證據不得認定犯罪事實；
    又不能證明被告犯罪者，應諭知無罪之判決，刑事訴訟法第
    154 條第2 項、第301 條第1 項分別定有明文。次按認定不
    利於被告之事實須依積極證據，苟積極證據不足為不利於被
    告事實之認定，即應為有利被告之認定，更不必有何有利之
    證據；又犯罪事實之認定，應憑證據，如無相當之證據，或
    證據不足以證明，自不得以推測或擬制之方法，以為裁判之
    基礎（最高法院30年上字第816 號判例、40年臺上字第86號
    判例可資參照）。又檢察官就被告犯罪事實，應負舉證責任
    ，並指出證明之方法，亦為同法第161 條第1 項所明定。因
    此，檢察官對於起訴之犯罪事實，應負提出證據及說服之實
    質舉證責任，倘其所提出之證據，不足為被告有罪之積極證
    明，或其指出證明之方法，無從說服法院以形成被告有罪之
    心證，基於無罪推定之原則，自應為被告無罪判決之諭知，
    亦有最高法院92年臺上字第128 號判例足參。所謂認定犯罪
    事實之證據，係指足以認定被告確有犯罪行為之積極證據而
    言，如未發現相當證據，或證據不足以證明，自不能以推測
    或擬制之方法，以為裁判基礎。且刑事訴訟上證明之資料，
    無論其為直接證據或間接證據，均須達於通常一般人均不致
    於有所懷疑，而得確信其為真實之程度，始得據為有罪之認
    定，若其關於被告是否犯罪之證明未能達此程度，而有合理
    性懷疑之存在，致使無從形成有罪之確信，根據「罪證有疑
    ，利於被告」之證據法則，即不得遽為不利被告之認定，其
    以情況證據（即間接證據）斷罪時，尤須基於該證據在直接
    關係上所可證明之他項情況事實，本乎推理作用足以確證被
    告有罪，方為合法，不得徒憑主觀上之推想，將一般經驗上
    有利被告之其他合理情況逕予排除，此觀諸最高法院76年臺
    上字第4986號、32年度上字67號判例亦甚明顯。
三、按被告以外之人於審判外之陳述，雖不符刑事訴訟法第159
    條之1 至之4 之規定，然經當事人於審判程序同意作為證據
    ，法院審酌該言詞陳述或書面陳述作成時之情況，認為適當
    者，亦得為證據。又當事人、代理人或辯護人於法院調查證
    據時，知有第159 條第1 項不得為證據之情形，而未於言詞
    辯論終結前聲明異議者，視為有前項之同意，同法第159 條
    之5 亦有明文。查本案所引用之證據資料（詳後引證據），
    其中各項言詞或書面傳聞證據部分，縱無刑事訴訟法第159
    條之1 至第159 條之4 或其他規定之傳聞證據例外情形，亦
    業經本院審理時予以提示並告以要旨，且各經檢察官、被告
    表示意見，當事人已知上述證據乃屬傳聞證據，而未於言詞
    辯論終結前對該等證據聲明異議，依上開規定，已擬制同意
    其有證據能力，且本院審酌該等傳聞證據作成時之狀況，並
    無不宜作為證據之情形，均應認於本案有證據能力。
四、公訴意旨認被告甲○○犯本件幫助詐欺罪嫌，係以被告甲○○之供述、證人即告訴人丁○○、丙○○之指訴，及被告甲○○之上開中信銀行鳳山分行帳戶歷史交易查詢資料1 份、
    中信銀行客戶交易明細表5 紙、兆豐銀行ATM 交易明細表1
    紙等證據，且依一般人之社會生活經驗，金融機構帳戶申辦
    容易且帳戶存摺等物無何價值，以帳戶存摺等物供作擔保品
    申辦貸款，顯屬無稽，又對方為不認識之人，苟要求交付銀
    行帳戶之存摺、印章、密碼、提款卡，衡情應對於上開物品
    交付後是否合法使用乙節當有合理之懷疑；又果係提供貸款
    之用，為何未前往銀行辦理相關貸款手續，反於被告住處附
    近超商交付上開物品；況現今社會上，詐欺犯罪集團以人頭
    帳戶作為詐騙工具，經各種平面或是電子媒體一再傳播，而
    成為眾所周知之事實，被告係一大學畢業之成年人，非無社
    會經驗，就他人使用其銀行帳戶提款卡之用途，豈無起疑之
    理云云，為其論罪之依據。惟訊之被告甲○○雖坦承有於上
    揭時地，將其申領之上揭中信銀行帳戶資料交予「吳先生」
    乙節，但堅決否認有何幫助詐欺之犯行，辯稱：其係因於98
    年7 月25日從原公司離職，需至98年9 月10日始能在新公司
    領得薪資，因此在該期間較缺錢，於98年8 月18日見報紙廣
    告欄登載借貸廣告，撥打該廣告所載之門號0000000000號與
    「吳先生」聯繫後，「吳先生」要求以上揭帳戶資料作為借
    貸擔保，所以，其在98年8 月19日早上與「吳先生」見面，
    由其提供上揭帳戶資料予「吳先生」作為擔保借貸12,000元
    ，扣除第1 期利息1,000 元，「吳先生」交給其11,000元等
    語。經查：
（一）查告訴人丁○○、丙○○分別於上揭時、地，因受詐騙集
      團成員行騙而陷於錯誤，各依照指示將上揭款項匯至被告
      甲○○申設之上開中信銀行鳳山分行帳戶之事實，為被告
      李盈誼所不爭執，並經證人即告訴人丁○○、丙○○於警
      詢時指訴明確（見警卷第8 頁至第10頁、第22頁、第23頁
      ），並有中信銀行98年9 月3 日中信銀字第098222712106
      70號函暨所附被告甲○○之上開中信銀行鳳山分行帳戶歷
      史交易查詢資料1 份、中信銀行客戶交易明細表5 紙、兆
      豐銀行ATM 交易明細表1 紙等附卷可稽（見警卷第17頁、
      第27頁、第偵一卷第67頁至第70頁），是告訴人丁○○、
      丙○○上揭遭人詐欺取財之事實，雖堪可認定。
（二）惟觀之被告甲○○所提供之98年8 月18日自由時報廣告欄
      ，其上有3 則廣告，分別載明：1 、「救急中心，（非錢
      莊），免押證件，可分期付款，額度2 ～10萬，每萬元月
      息50萬元，純愛心幫忙，0000000000，劉小姐」；2 、「
      小額借款，1 ～3 萬，雙證件可息低保密，0000-000000
      」；3 、「1 ～20萬，小額借貸，保證借，0000000000」
      等語（見本院卷第11頁），再參以被告甲○○於同日以其
      持有門號0000000000號之行動電話分別於98年8 月18日19
      時1 分3 秒至19時1 分49秒、98年8 月18日19時2 分25秒
      至19時3 分24秒，撥打至門號0000000000、0000000000號
      後，再於同日19時4 分18秒至19時9 分3 秒、98年8 月19
      日7 時23分45秒至7 時24分44秒、同日7 時27分51秒至7
      時28分1 秒，陸續與門號0000000000號（下稱「吳先生」
      門號）有所聯繫之後，則均未再撥打至門號0000000000、
      0000000000號等情，有門號0000000000號之通聯紀錄1 份
      附卷可查（見本院卷第13頁），由此足見被告甲○○辯稱
      ：其係為借款事宜查閱報紙廣告撥打電話接洽，而於與「
      吳先生」門號聯絡後，因「吳先生」同意放款即未再與其
      他報載放貸人接洽乙節，是為可信；據此，足徵被告甲○○於98年8 月18日確有查閱報紙廣告以對外借貸之情事。
      再者，被告甲○○陳稱：其係於98年8 月19日早上將本件
      帳戶資料交予「吳先生」乙節，而細繹上揭卷附之門號00
      00000000號之通聯紀錄，被告甲○○於98年8 月19日早上
      與「吳先生」門號確有聯繫之紀錄（見本院卷第13頁），
      且本件告訴人陳伯宇、丙○○遭詐騙後，係於98年8 月19
      日晚間起陸續將上揭款項匯入被告甲○○上揭中信銀行鳳
      山分行帳戶內，已如前述，是被告甲○○與「吳先生」聯
      繫、交付本件帳戶資料、及詐欺集團冒用本件帳戶資料之
      時點，互核均甚為一致，堪認詐欺集團取得本件帳戶資料
      ，與被告甲○○撥打上揭借貸廣告所載門號一事，甚有關
      連。是綜上，被告甲○○上開辯稱：其係因借貸而本件證
      據資料交予「吳先生」一事，並非無據。
（三）又查，證人即被告之弟乙○○於本院審理時證陳：98年8
      月26日凌晨兩點多，被告打電話向其說收到中信銀行寄來
      之警示帳戶通知，被告聯繫中信銀行後，中信銀行要被告
      向警局詢問，被告說因拿提款卡跟帳戶去借錢，才會被列
      為警示帳戶，所以其就去被告那邊，一起去新甲派出所詢
      問該如何做，派出所值班員警就跟其等表示已列為警示帳
      戶部分必須到刑事組的反詐欺專組詢問，其等回去後，當
      天早上8 點多，其等就前往去高雄縣刑大反詐騙小組那邊
      詢問，員警向其表示被告已經算是嫌疑犯，不接受備案，
      要等法院通知等語（見本院卷第88頁），而觀之被告甲○○所提出之中信銀行「警示帳戶」通知信函所載寄發時間
      ，與證人即乙○○上揭所稱被告甲○○告知其遭「吳先生
      」詐騙之時間尚屬相合（見本院卷第44頁、第70頁、第71
      頁），又查證人即高雄縣政府警察局鳳山分局新甲派出所
      於98年8 月26日之值班員警蔣顯寧於本院審理時證述：其
      雖無印象被告於當日前來報案，但被告有可能係向其他值
      班員警報案，且如果民眾係報案警示帳戶之情形，其等會
      叫民眾去刑警隊專責單位說明等語（見本院卷第86頁），
      是上揭證人即被告之弟乙○○所證陳關於就本件帳戶警示
      後，其等向警報案之過程，核與證人即上開員警蔣顯寧之
      上揭證陳內容甚為相符，則證人即被告之弟乙○○於本院
      審理時之證詞，應屬可信，是以，足認被告甲○○於收受
      中信銀行「警示帳戶」通知後，確有立即與其弟乙○○一
      同赴警局報案之事實，據此，倘被告甲○○提供詐欺集團
      使用，確有幫助詐欺之犯意，則本件帳戶資料將遭詐欺集
      團使用乙節，主觀上事先自應有所認識，從而，衡之常情
      ，其應無不至於會有立即通知其弟一同報警處理之迅速反
      應，況且，酌以被告甲○○於98年8 月26日由警局返家後
      ，隨即向其弟乙○○借錢，並撥打「吳先生」之門號，表
      示要還錢取回帳戶資料，其弟乙○○即至金融機構領款13
      ,000元，扣除生活費用1,000 元後，將其餘12,000元交予
      被告甲○○之事實，業經證人即被告之弟乙○○復於本院
      審理時證陳明確（見本院卷第88頁、第89頁），另有上揭
      有門號0000000000號之通聯紀錄、乙○○之臺灣土地銀行
      存摺各1 份附卷可考（見本院卷第15頁；98年度審易字第
      2972號卷第28頁），可知被告甲○○應確係因借貸而將本
      件帳戶資料交予「吳先生」，否則其豈有在事後希望清償
      借款以取回帳戶資料之舉。
（四）復參以現今經濟活動之多樣性及推陳佈新之瞬息萬變，尚
      難苛求每人均應對各式經濟活動有一定之瞭解，且詐欺集
      團詐騙被害人之手法不斷推陳出新，其詐騙所得之物除一
      般認知之金錢外，如擴及至帳戶資料等物，亦屬可能之事
      ，況我國目前除合法之金融機構有辦理貸放款項業務外，
      民間借貸亦屬常見，甚至有許多非法之地下錢莊存在，此
      乃不爭之事實，而非法之地下錢莊為逃避政府之查緝，於
      貸放業務時往往使用不實之姓名或公司行號以為掩蓋，而
      選擇向地下錢莊借貸之人亦常因需款孔急，不敢要求地下
      錢莊人員表明真實身分，而逕行按其要求交付物品。且被
      告甲○○於98年7 月間失業，須至98年9 月間始得在新就
      職之實習公司領得薪資乙情，業經被告甲○○陳述屬實在
      卷（見本院卷第30頁），並有被告甲○○所提出之勞工保
      險被保險人投保資料表、實習員與學校及實習機構合約書
      各1 份附卷可憑（見本院卷第106 頁、第107 頁），顯見
      被告甲○○於98年8 、9 月間顯然有因失業而生活無以為
      濟之可能，是案發當時，被告甲○○極有可能因苦於經濟
      壓力，急欲辦理貸款，致落入不法份子之圈套，遭騙走上
      開帳戶資料，尚非無法想像之事。況近年來詐騙案件層出
      不窮，政府雖不斷宣導防詐騙之觀念，提醒民眾切勿聽信
      任何不明人士之指示操作自動櫃員機轉帳、匯款，報章雜
      誌及新聞媒體亦時常報導民眾遭詐騙集團騙走大筆金錢之
      案例，然社會上仍有不少人士遭政府機關不斷提醒宣導之
      詐騙手法詐騙得手，其中亦不乏在社會上有相當地位或受
      過相當教育之人；是尚難僅以被告甲○○為一具有正常智
      識經驗之人，在無法確認對方真實姓名年籍之情形下，仍
      逕自將重要之金融帳戶存摺等物件交付他人之行為，與常
      理有違，即推認被告所辯不合常情而無可採信。
五、綜上所述，檢察官所舉之證據，不能證明被告甲○○有何幫
    助詐欺取財之犯行，僅可證明被告甲○○確有交付上開帳戶
    資料予他人，且該帳戶資料經詐欺集團使用作為對他人詐欺
    犯罪之工具乙情，然尚難證明被告甲○○有何幫助詐欺故意
    ，復以，被告甲○○所辯，亦非不可採，此外，復查無其他
    積極證據足資證明被告甲○○有何檢察官所指上揭幫助詐欺
    之犯行，揆之上揭規定及說明，自應為無罪判決之諭知。
據上論斷，應依刑事訴訟法第301 條，判決如主文。
本案經檢察官王兆琳到庭執行職務。
中    華    民    國    99    年    5    月    31    日
                  刑事第十三庭  審判長法  官 黃蕙芳
                                      法  官 王宗羿
                                      法  官 王參和
以上正本證明與原本無異。
如不服本判決應於收受送達後10日內向本院提出上訴書狀，並應
敘述具體理由；如未敘述上訴理由者，應於上訴期間屆滿後20日
內向本院補提理由書（均須按他造當事人之人數附繕本）「切勿
逕送上級法院」。
中    華    民    國    99    年    5    月    31    日
                                      書記官 葉祝君

司法院資訊處製作；財團法人民間司法改革基金會備份。
